臺灣桃園地方法院民事判決　　　　　　　99年度訴字第2089號
原　　　告　周玉霞
　　　　　　許桂榛
共　　　同
訴訟代理人　曾昭牟律師
複　代理人　李佩茹
被　　　告　謝和書
訴訟代理人　謝德貴
被　　　告　高瑞香
　　　　　　徐發鵬
上列當事人間請求拆屋還地等事件，本院於民國100 年12月5 日
言詞辯論終結，判決如下：
    主  文
被告謝和書應將坐落桃園縣八德市○○段第四○一地號土地上，
如附圖所示編號A1，面積一二點一三平方公尺之地上物、編號A2
，面積五點三七平方公尺之地上物及坐落同段第四○四地號土地
上如附圖所示編號B4，面積一七點四一平方公尺之地上物、編號
B6，面積一九點八七平方公尺之地上物拆除，將土地返還原告。
被告高瑞香應將坐落桃園縣八德市○○段第四○四地號土地上如
附圖所示編號B1，面積八點六三平方公尺之地上物、編號B2，面
積二○點三五平方公尺之地上物拆除，將土地返還原告。
被告徐發鵬應將坐落桃園縣八德市○○段第四○四地號土地上如
附圖所示編號B3，面積一六點一六平方公尺之地上物拆除，將土
地返還原告。
訴訟費用由被告謝和書負擔十分之七，由被告高瑞香負擔十分之
二，由被告徐發鵬負擔十分之一。
本判決第一項於原告以新臺幣肆拾萬元為被告謝和書預供擔保
，得假執行。
本判決第二項於原告以新臺幣壹拾柒萬元為被告高瑞香預供擔保
，得假執行。
本判決第三項於原告以新臺幣壹拾萬元為被告徐發鵬預供擔保，
得假執行。
    事  實  及  理  由
甲、原告起訴主張，原告於民國99年4 月7 日取得坐落桃園縣八
    德市○○段第401 地號土地、第404 地號土地（下各稱401
    地號土地、404 地號土地；合稱系爭土地）之所有權，原告
    每人之所有權應有部分各1/2 。而被告謝和書以如桃園縣八
    德地政事務所複丈日期100 年2 月21日之複丈成果圖即附圖
    所示編號A1、A2之地上物占有401 地號土地之各該部分及以
    如附圖所示編號B4、B6之地上物占有404 地號土地之各該部
    分；被告高瑞香則以如附圖所示編號B1、B2之地上物，占有
    404 地號土地之各該部分；被告徐發鵬另以如附圖所示編號
    B3之地上物占有404 地號土地之該部分。被告上開各別所有
    之地上物均非合法登記之建物，且占有原告土地之行為亦無
    正當權源，原告自得依民法第767 條之規定請求被告拆屋還
    地。為此，爰依法提起本件訴訟等語。並為訴之聲明：(1)被
    告謝和書應將坐落401 地號土地上，如附圖所示編號A1，面
    積12.13 平方公尺、編號A2，面積5.37平方公尺及坐落404
    地號土地上如附圖所示編號B4，面積17.41 平方公尺、編號
    B6，面積19.87 平方公尺之地上物拆除，將土地返還原告。
    (2)被告高瑞香應將坐落404 地號土地上如附圖所示編號B1，
    面積8.63平方公尺、編號B2，面積20.35 平方公尺之地上物
    拆除，將土地返還原告。(3)被告徐發鵬應將坐落404 地號土
    地上如附圖所示編號B3，面積16.16 平方公尺之地上物拆除
    ，將土地返還原告。(4)原告願供擔保，請准宣告假執行。
乙、被告謝和書以：本件被告謝和書之建物於57年間即已使用原
    告之土地，年代久遠，有門牌證明及供電證明可參，並可傳
    訊土地之前所有權人李笑說明使用情形及其為何不行使權利
    等語，資為抗辯。並為答辯聲明：駁回原告之訴。
丙、被告高瑞香係以：伊的房子已經住了幾十年了，因為是40年
    以上的老房子沒有地籍登記資料，故縣政府只有給伊未保全
    登記證明，原告要伊拆屋還地不公平，原告應拿出合法土地
    使用權及相關資料。伊是在70年間向訴外人王子敏購買現在
    的建物，但不動產買賣契約已經遺失。另原告周玉霞曾向伊
    出價新臺幣（下同）5 萬元，因與市價懸殊，因此伊拒絕交
    易。而原告亦曾多次以地主名義威逼住戶搬遷及使用挖土機
    拆遷附近臨時鐵皮屋，未體諒原住戶都是住了幾十年的老弱
    婦孺，造成原住戶精神及生活恐慌、失神、手足無措及憂慮
    迫害。伊既已取得縣政府發給之未保全登記土地及建物資料
    的證明，原告並無權請求拆屋還地，且於情、於理、於法都
    應對原住戶做合理補償及善後。況依商業會計法第41條及所
    得稅法第45條之規定，土地取得成本是指為使土地達到可使
    用狀態，一切必要合理之支出，包含土地原始購價、整地、
    擴充、換置、修理、改良及地上建築物拆遷等成本，故拆屋
    還地乃地主必支付土地取得成本之一，原告應支付此筆地上
    拆遷物的成本做為土地取得成本之一等語置辯。並為答辯聲
    明：駁回原告之訴。
丁、被告徐發鵬則抗辯以：伊的建物是約20年前以15萬元向一位
    外省伯伯買的，原告從未找伊協商過等語。並為答辯聲明：
    駁回原告之訴。
戊、得心證之理由：
壹、程序方面
一、按訴狀送達後，原告不得將原訴變更或追加他訴。但請求之
    基礎事實同一者，不在此限，民事訴訟法第255 條第1 項第
    2 款定有明文。經查，本件原告於訴狀送達後，始追加被告
    高瑞香、徐發鵬，聲明亦追加請求上開被告拆屋還地，核原
    告此部分所為訴之追加，均係基於同一基礎事實，揆諸上揭
    法律規定，應予准許。
二、本件被告高瑞香經合法通知，未於最後言詞辯論期日到場，
    核無民事訴訟法第386 條所列各款情形，此部分爰准原告聲
    請，由其一造辯論而為判決。
貳、實體方面
一、經查，原告所主張其為系爭土地之所有權人，所有權應有部
    分各1/2 ，被告謝和書則以如附圖所示編號A1、A2之地上物
    占有401 地號土地之部分及以如附圖所示編號B4、B6之地上
    物占有404 地號土地之部分；被告高瑞香係以如附圖所示編
    號B1、B2之地上物占有404 地號土地之部分；被告徐發鵬則
    以如附圖所示編號B3之地上物占有404 地號土地之部分等事
    實，均為被告所不爭執，並有土地登記謄本2 份、土地現況
    照片30張、不動產買賣契約書1 份附卷可稽（均為影本，見
    本院卷第7 頁至第16頁、第39頁、第40頁、第59頁至第63頁
    ）；復經本院依職權履勘現場及囑託桃園縣八德地政事務所
    測量人員就各被告之地上物占有系爭土地之位置、面積測量
    屬實，有勘驗筆錄、勘驗簡圖、桃園縣八德地政事務所100
    年3 月11日德地測字第1001000479號函所附複丈日期為100
    年2 月21日之複丈成果圖即附圖各1 份、系爭建物之現況照
    片10張在卷可按（見本院卷第52頁至第55頁、第65頁、第66
    頁），足堪信為真實。
二、又原告主張被告前開占有系爭土地之行為，均無正當權源乙
    節，則為各被告所否認，並以上揭情詞置辯。經查，被告謝
    和書所抗辯稱其所有之建物於57年間即已存在乙節，固據提
    出台灣電力公司桃園區營業處99年4 月28日桃園費核代字第
    A9900364號書函、臺灣省桃園縣八德市門牌證明書各1 份為
    證（均為影本，見本院卷第42頁至第45頁），而可認其所言
    非虛。然申請供電與設立門牌之行為，充其量僅可證明被告
    謝和書之上開地上物開始占有系爭土地之時間，並不足以直
    接推知被告謝和書係有權占有系爭土地；即使被告謝和書之
    真意係欲主張原告之請求權已經時效消滅，然按已登記不動
    產所有人之除去妨害請求權，依其性質，並無民法第125 條
    消滅時效規定之適用。業經大法官會議以釋字第164 號解釋
    在案，是被告謝德貴此部分之抗辯，仍無足採。另被告徐發
    鵬所抗辯稱伊之建物係約20年前向他人購買乙節，縱使無誤
    ，惟被告徐發鵬並未能證明其所有之上開地上物之前手有何
    占有系爭土地之正當權源，而其得承受此前手占有系爭土地
    之權利，是其此部分之抗辯，仍不足作為其係有權占有系爭
    土地之認定依據。
三、至就被告高瑞香之抗辯部分，則查，被告高瑞香所辯稱其所
    有之上開地上物係向他人購買，且房子已經住了幾十年乙節
    ，縱然屬實，亦不能僅據此即可證明其占有系爭土地係有何
    正當權源，否則凡長期占有他人已登記之不動產者，均得主
    張自己係有權占有，自與現行法律規定有背；此不因被告高
    瑞香就其所有之上開地上物是否已取得縣政府所發給之未保
    全登記證明而有異，蓋此未保全登記證明僅可證明其所有之
    地上物係未辦保存登記之建物，無從為何實體上權利存在之
    依據。又原告既已登記為系爭土地之所有權人，而按所有人
    ，於法令限制之範圍內，得自由使用、收益、處分其所有物
    ，並排除他人之干涉，民法第765 條復有明文。可知原告對
    於系爭土地已有自由使用、收益、處分之權利，故被告高瑞
    香所辯原告應拿出合法土地使用權及相關資料等語，即有誤
    會，並不足採。又原告既為系爭土地之所有權人而得自由使
    用、收益、處分之，則原告周玉霞縱使曾向被告高瑞香出價
    5 萬元，欲解決被告高瑞香之上開地上物占有系爭土地之問
    題，亦係原告周玉霞曾選擇以訴訟外之方式解決爭端而不成
    之問題，並不影響原告於與被告高瑞香協調不成後，提起本
    件訴訟之權利。再原告既為地主，則其為排除他人無權占有
    系爭土地之妨害行為，縱有要求無權占有者搬遷，或於與部
    分無權占有者達成協議後拆除其等建物之行為，亦均屬原告
    正當之權利行使行為，與原告本件請求無權占有之被告拆屋
    還地之判斷，並不生影響。另按「各項資產以取得、製造或
    建造時之實際成本為入帳原則。所稱實際成本，凡資產出價
    取得者，指其取得價格及自取得至適於營業上使用或出售之
    一切必要而合理之支出；其自行製造或建造者，指自行製造
    或建造，以至適於營業上使用或出售所發生之直接成本及應
    分攤之間接費用。」、「稱實際成本者，凡資產之出價取得
    ，指取得價格，包括取得之代價，及因取得並為適於營業上
    使用而支付之一切必需費用，其自行製造或建築者，指製造
    或建築價格，包括自設計製造、建築以至適於營業上使用而
    支付之一切必要工料及費用，其係由期初盤存轉入者，指原
    盤存價格。資產之因擴充、換置、改良、修理而增加其價值
    或效能者，其所支付之費用，得就其增加原有價值或效能之
    部份，加入實際成本餘額內計算。」商業會計法第41條、所
    得稅法第45條固有明文。然上開法律規定係指商業會計上入
    帳及所得稅報稅資料記載之規定原則之一，與本件原告係基
    於私法上所有權之請求，全然無關，是被告高瑞香執上開法
    律規定為辯，亦有誤會，委無可採。則被告高瑞香進而抗辯
    所謂原告應對原住戶做合理補償及善後之部分，即失其所據
    ；況又無其他法律規定如本件之情形，土地所有權人須對無
    權占有人負何補償或善後之義務，是被告高瑞香上開抗辯，
    已足認定為不可採。
四、按所有人對於無權占有或侵奪其所有物者，得請求返還之。
    對於妨害其所有權者，得請求除去之。有妨害其所有權之虞
    者，得請求防止之，民法第767 條定有明文。本件原告為系
    爭土地之所有權人，而被告均無正當權源，以前述各地上物
    占用原告所有之土地等事實，既均認定如前，揆諸上揭法律
    規定，原告請求被告均應將其等所有之上開地上物拆除，並
    將該部分之土地返還原告，洵屬有據。
五、從而，原告基於民法物上請求權之法律關係，請求被告謝和
    書應將坐落401 地號土地上如附圖所示編號A1，面積12.13
    平方公尺、編號A2，面積5.37平方公尺及坐落404 地號土地
    上如附圖所示編號B4，面積17.41 平方公尺、編號B6，面積
    19.87 平方公尺之地上物拆除，將土地返還原告；被告高瑞
    香應將坐落404 地號土地上如附圖所示編號B1，面積8.63平
    方公尺、編號B2，面積20.35 平方公尺之地上物拆除，將土
    地返還原告；被告徐發鵬應將坐落404 地號土地上如附圖所
    示編號B3，面積16.16 平方公尺之地上物拆除，將土地返還
    原告，均為有理由，應予准許。
六、本件事證已臻明確，兩造其餘攻擊或防禦方法及未經援用之
    證據，經本院斟酌後，認為均不足以影響本判決之結果，自
    無再逐一詳予論駁之必要，併此敘明。
七、本件原告陳明願供擔保以代釋明，聲請宣告假執行，經核無
    不合，爰酌定相當擔保金額准許之。
據上論結，本件原告之訴為有理由，依民事訴訟法第78 條、第
390 條第2 項，判決如主文。
中    華    民    國  100     年    12    月    30    日
              民事第二庭    法  官  張震武
以上正本係照原本作成
如對本判決上訴，須於判決送達後20日內向本院提出上訴狀
中    華    民    國  100     年    12    月    30    日
                            書記官  顏伯儒